臺灣花蓮地方法院刑事判決　　　　　　　 94年度訴字第246號
公　訴　人　臺灣花蓮地方法院檢察署檢察官
被　　　告　乙○○
選任辯護人　謝維仁律師
　　　　　　吳明益律師
上列被告因業務過失致死等案件，經檢察官提起公訴（94年度偵
字第2194號），本院判決如下：
    主  文
乙○○無罪。
    理  由
一、公訴意旨略以：被告乙○○係中華紙漿股份有限公司（下稱
    中華紙漿公司）之工作場所負責人，為從事業務之人，其將
    該公司「回收課 RB3年修一般冷作追加工程」交付丁○○○
    工程有限公司（下稱臺合公司）承攬時，因未於事前告知該
    承攬人有關事業工作環境、危害因素及應如何採取相關防止
    氣爆危害之預防措施，嗣臺合公司員工潘文堂於民國93年10
    月29日14時15分許，在中華紙漿公司內之 200立方米重黑液
    槽頂進行離子切割器測試時，不慎引燃可燃性氣體產生氣爆
    後，自槽頂墬落地面，受有頭頂裂傷及胸肋骨骨折、顱內出
    血及胸腔內出血，並因而死亡，因認被告涉犯刑法第276 條
    第2項業務過失致人於死罪嫌云云。
二、按犯罪事實應依證據認定之，無證據不得認定其犯罪事實；
    又不能證明被告犯罪者，應諭知被告無罪之判決，刑事訴訟
    法第一百五十四條第二項、第三百零一條第一項分別定有明
    文。又事實之認定，應憑證據，如未能發現相當證據，或證
    據不足以證明，自不能以推測或擬制之方法，為裁判基礎（
    最高法院四十年台上字第八六號判例參照）。再者，認定不
    利於被告之事實，須依積極證據，苟積極證據不足為不利於
    被告事實認定時，即應為有利於被告之認定，更不必有何有
    利之證據（最高法院三十年上字第八一六號判例）；而所謂
    「積極證據足以為不利被告事實之認定」係指據為訴訟上證
    明之全盤證據資料，在客觀上已達於通常一般之人均不致於
    有所懷疑，而得確信被告確曾犯罪之程度，若未達到此一程
    度，而有合理懷疑之存在時，即無從為有罪之認定（最高法
    院七十六年台上字第四九八六號判例）。
三、本件公訴人認為被告涉有上開業務過失致人於死罪嫌，係以
    有現場照片、臺灣花蓮地方法院檢察署勘驗筆錄、被害人潘
    文堂之相驗屍體證明書、驗斷書、相驗照片及行政院勞工委
    員會北區勞工檢查所94年3 月15日函附職業災害檢查報告書
    為其依據。訊據被告雖坦承其為中華紙漿公司之工作場所負
    責人，中華紙漿公司將回收課 RE3年修一般冷作追加工程交
    予臺合公司承攬，臺合公司員工潘文堂於 200立方米重黑液
    槽頂進行離子切割器測試時，因不慎引燃可燃氣體，產生氣
    爆，又因未繫安全帶，致墬地死亡之事實，惟矢口否認有業
    務過失致人於死之犯行，辯稱：當初是臺合公司人員施工時
    ，未事先告知中華紙漿公司，即自行進入工地施工，且臺合
    公司未依中華紙漿公司之規定攜帶安全帶致發生本件職業災
    害；況我是擔任中華紙漿公司的副總經理，職位在公司董事
    長、總經理之下，並非該工程的現場負責人，勞工安全維護
    應由二級主管負責，且中華紙漿公司亦有勞工安全的組織，
    我並無業務過失等語。辯護人則辯稱：(一)中華紙漿公司於臺
    合公司承攬向中華紙漿公司工程時，已依勞工安全衛生法施
    行細則之規定，要求臺合公司加入協議組織，並簽訂職業安
    全衛生承諾書，告知對於各項危害因素及應採取之預防措施
    ，並於93年3月11日、同年8月10日召開協議組織會議，各工
    程承攬商，包括臺合公司在內均參加會議，會議中亦執行事
    先告知該承攬人有關事業工作環境、危害因素暨有關安全衛
    生規定應採取之措施的事項，復於93年 8月18對臺合公司之
    員工即被害人潘文堂施以必要之安全衛生教育訓練，足見中
    華紙漿公司已依法執行事先告知該承攬人有關事業工作環境
    、危害因素暨有關安全衛生規定應採取之措施。(二)況職業災
    害發生當天，初因臺合公司人員稱人力抽調不出來，無法進
    行該工程，因此中華紙漿公司動力廠之回收課乃暫未先予強
    制通風，孰料臺合公司嗣未向動力廠之回收課通報，逕行施
    工，回收課在不知情之狀況下，未先行配合於施工期間予以
    強制通風，致發生氣爆而發生本件職災事故，實非可歸責於
    被告。(三)被告為中華紙漿公司之副總經理，雖為工作場所負
    責人，但在勞工安全衛生管理之責僅止於綜理、管理、指揮
    或監督勞工從事工作，至於勞工安全衛生事務之執行，依法
    責由中華紙漿公司各部分主管負責，非由雇主或雇主代理人
    負責，中華紙漿公司亦依法訂立勞工安全衛生管理規則，其
    中第四條亦明載應由各單位主管負責各單位內各類勞工安全
    衛生規定事項之推動及改善全責，本件工程應由動力廠之回
    收課主管與承攬人臺合公司聯絡及處理相關施工事宜，因此
    應由該單位主管告知承攬人有關事業工作環境、危害因素及
    應如何採取相關防止危害之預防措施；再者，本件工程於簽
    約時，已附有「承攬作業事前告知工作環境、危害因素注意
    事項一份」為附件，依該注意事項第四條第二項之規定，進
    入塔槽及密閉場所內施行檢修，應確實做好之事項包括排空
    槽內殘留物、通風換氣等，足見被告已於事先告知承攬人危
    害因素包括槽內殘留物，並告知防止氣爆之預防措施包括排
    除槽內殘留物、通風換氣。(四)中華紙漿公司已於事先告知承
    攬人於高處作業應配戴安全帽、配掛安全帶，而潘文堂因疏
    忽而貪圖一時之便，未繫安全帶，導致因氣爆而自高處落下
    導致死亡，其並非因氣爆直接導致死亡，如潘文堂已使用現
    場備妥之安全帶，縱因氣爆導致墬地，充其量僅受有輕傷，
    不致於死亡，潘文堂因過失未使用安全帶為造成死亡之獨立
    原因，被告縱有過失，與死亡結果之因果關係已中斷等語。
    經查：
  1.辯護人抗辯：臺合公司於承攬中華紙漿公司工程時，有加入
    中華紙漿公司之工程安全衛生協議組織，並於93年 3月11日
    、同年 8月10日有召開協議組織會議，臺合公司人員均有參
    與，中華紙漿公司於93年10月 1日與臺合公司簽定「回收課
    RB3 年修一般冷作追加工程」時，於契約書附有「承攬作業
    事前告知工作環境、危害因素注意事項」為附件，等情，有
    安全衛生組織加入申請書、職業安全衛生承諾書、協議組織
    會議通知單、協議組織會議紀錄、回收課 RB3年修一般冷作
    追加工程合約書、承攬作業事前告知工作環境、危害因素注
    意事項等資料附卷可參，並據證人即中華紙漿公司公安部主
    管戊○○於本院證述明確，證人己○○（即臺合公司所僱請
    在中華紙漿公司施工之人）亦證稱：其有接受中華紙漿公司
    所開設之安全課程，時間好像93年10月1 日等語。是辯護人
    上開抗辯，堪信為真實。而依據「承攬作業事前告知工作環
    境、危害因素注意事項」第四條第二項之規定：「進入塔槽
    及密閉場所內施行檢修、清理或拆修存有壓力、藥液之儀表
    、管路等，應確實做好切斷電源、開關上懸掛安全掛籤、人
    孔蓋打開、連接管關閉、必要時加設盲板、排空槽內殘留物
    、通風換氣、氧氣含量及有害氣體濃度之測定等工作。工作
    時應適時配戴適當個人防護器具（安全帶（索）、空氣呼吸
    防護具），且須派專人留外聯絡、監視。」，是中華紙漿公
    司就本件公司有關槽頂作業應注意之事項，確實已於簽約時
    檢附資料告知承攬人臺合公司無訛。
  2.又本件產生氣爆之槽內因有可燃性氣體，雖經過清洗，仍會
    殘留有危險氣體，有可能產生爆炸，故於施工前及施工過程
    均須強制通風，施作過程並須檢測氣體濃度，以確定能否施
    作，依其經驗，排空有毒氣體僅需二、三分鐘，且因施工過
    程中，槽體仍會繼續滲出有毒氣體，所以須繼續通風，可維
    持最安全之狀態，本件係臺合公司人員自行進去施作，並未
    告知中華紙漿公司人員，因此才會發生本件氣爆等情，已據
    證人戊○○證述綦詳。證人己○○亦證稱：當天老闆丙○○
    帶我與潘文堂一起去施工，沒有看到中華紙漿公司人員出來
    協助我們，當天我是臨時被通知要去的，施作當時，我們並
    沒有檢測氣體濃度，丙○○當天沒有指示或告知我要注意何
    種事項，因我是小工，潘文堂是師傅，而丙○○大概都是交
    代師傅，師傅再提醒我等語，均核與行政院勞工委員會北區
    勞動檢查所94年3 月15日勞北檢字第0941003943號函第五點
    災害發生經過所載：「... (二)據中華紙漿公司監造人員邱創
    廉稱：災害當天上午10時30分曾找丙○○希望能盡快完成肇
    災工程之工作，丙○○稱因人力抽調不出來，無法進行 200
    立方米重黑液槽槽頂補板工作。(三)據中華紙漿公司回收課課
    長葉步蘊稱：... 於93年10月29日11時30分通知丙○○表示
    如要進行200 立方米重黑液槽槽頂補板工作可以找本人安排
    。(四)據臺合公司負責人丙○○稱：93年10月29日13時30分在
    未通知中華紙漿公司相關人員情形下即帶領罹災者潘文堂、
    學徒己○○至 200立方米重黑液槽工作，..。」等語相符，
    足見臺合公司人員確實係在未告知中華紙漿公司任何人員之
    情形下，自行施作本件公司，導致中華紙漿公司人員因不知
    渠等逕行施工一事，而無法於臺合公司人員施作本工程時，
    為強制通風之安全維護行為，而發生本件氣爆，導致潘文堂
    因氣爆墬地死亡。既然中華紙漿公司人員均不知臺合公司要
    施工本件工程，被告自無從知悉此事，並就本件工程施工之
    安全維護為指示或監督。
  3.至卷附之現場照片、臺灣花蓮地方法院檢察署勘驗筆錄、被
    害人潘文堂之相驗屍體證明書、驗斷書、相驗照片等均僅能
    證明被害人潘文堂因本件氣爆導致墬地死亡一事，實難證明
    被告就本件職災發生有過失。而依據行政院勞工委員會北區
    勞工檢查所94年3 月15日函附職業災害檢查報告書，更證明
    臺合公司人員係未告知中華紙漿公司人員逕行施工，致發生
    本件氣爆。中華紙漿公司之相關人員既事先已就本件工程對
    承攬人即臺合公司告知施工工程時應注意之安全維護事項，
    然因臺合公司人員未告知中華紙漿公司而進行施作本件公司
    ，致中華紙漿公司人員無法為強制通風等安全維護及防止氣
    爆之相關措施，被告自亦無法為就本件工程施工之安全維護
    為指示或監督，而難認就本件職災之發生有何過失可言。綜
    上，本件依檢察官所舉之證據及本院調查證據之結果，均無
    法認定被告涉有公訴人所指業務過失致人於死之犯行，揆諸
    首揭法條及判例意旨，爰為被告無罪之諭知。
據上論斷，應依刑事訴訟法第301條第1項之規定，判決如主文。
本件經檢察官甲○○到庭執行職務。
中　　華　　民　　國　　94　　年　　11　　月　　3 　　日
                        臺灣花蓮地方法院刑事第二庭
                            審判長法官　李  豫  雙
 　　　　　　　　　　 　　　      法官　林  韋  岑
                                  法官  李  世  華
上列正本證明與原本無異。
如對本判決不服，應於送達後10日內，向本院提出上訴狀（應抄
附繕本）告訴人或被害人如對於本判決不服者，應具備理由請求
檢察官上訴，其上訴期間之計算係以檢察官收受判決正本之日期
為準。
　　　　　　　　　　　　　　　　書記官
中　　華　　民　　國　　94　　年　　11　　月　4　　　日
